【裁判字號】    98,上易,565
【裁判日期】    981002
【裁判案由】    詐欺
【裁判全文】
臺灣高等法院高雄分院刑事判決         98年度上易字第565號
上  訴  人  臺灣高雄地方法院檢察署檢察官
被      告  甲○○
上列上訴人因被告詐欺案件，不服臺灣高雄地方法院98年度簡上
字第302 號中華民國98年6 月19日第一審判決（起訴案號：臺灣
高雄地方法院檢察署97年度偵字第28669 號），提起上訴，本院
判決如下：
     主  文
上訴駁回。
     理  由
一、檢察官聲請簡易判決處刑意旨略以：被告甲○○明知依一般
    社會生活之通常經驗，本可預見將帳戶提供不相識之人使用
    ，可能幫助犯罪集團作為不法收取他人款項之用及掩飾或隱
    匿重大犯罪所得財物，竟仍不違其本意，基於幫助詐欺之不
    確定故意，於民國97年2 月22日，在高雄市○○區○○路與
    博愛路口，將日前在花旗（臺灣）銀行三民分行所開立之帳
    號000-000-0000000-0 號之存款簿與金融卡，交付與真實姓
    名年籍均不詳綽號「陳先生」之成年男子，以此方式幫助該
    男子所屬之犯罪集團從事詐騙犯行。嗣於97年2 月25日晚上
    6 時11分許，該詐欺集團成員基於詐欺之犯意，撥打被害人
    乙○○之電話，謊稱其在網路購物時，因不慎將付款模式填
    選為分期付款，倘其未依照指示則無法變更此模式，被害人
    不疑有他，即依照指示匯款新臺幣（下同）29,983元至被告
    前揭帳戶內，因認被告涉犯刑法第339 條第1 項、第30條第
    1 項之幫助詐欺取財罪嫌等語。
二、按犯罪事實應依證據認定之，無證據不得認定犯罪事實；又
    不能證明被告犯罪者，應諭知無罪之判決，刑事訴訟法第15
    4條第2項、第301條第1項前段分別定有明文。又認定不利於
    被告之事實，須依積極證據，苟積極證據不足為不利於被告
    事實之認定時，即應為有利被告之認定，更不必有何有利之
    證據；再認定犯罪事實，所憑之證據，雖不以直接證據為限
    ，間接證據亦包括在內，然無論直接或間接證據，其為訴訟
    上之證明，須於通常一般之人均不致於有所懷疑，而得確信
    其為真實之程度者，始得據之為有罪之認定，倘其證明尚未
    達到此一程度，而有合理性懷疑之存在時，即無從為有罪之
    認定（最高法院30年上字第816 號、40年臺上字第86號、76
    年臺上字第4986號判例意旨參照）。是行為人對於構成犯罪
    之事實，雖預見其能發生，然就其發生不違背行為人本意之
    證明，如未能達使通常一般人均不致有懷疑，可確信其為真
    實之程度，而仍有合理性懷疑之存在，即難認行為人對於構
    成犯罪事實之發生，存有間接故意，自不成立犯罪之故意。
三、本件公訴人認被告涉有幫助詐欺取財罪嫌，係以被害人之指
    訴、被告前揭帳戶之存摺往來明細表、中華郵政公司ATM 匯
    款單影本等為其主要論據。訊據被告固坦承於前揭時、地，
    將存摺、提款卡、密碼等物交付綽號「陳先生」之成年男子
    等情，惟堅詞否認有何幫助詐欺取財之犯行，辯稱：我是看
    報紙應徵司機工作，對方說要銀行帳戶等資料作為徵信之用
    ，始交付帳戶等資料，嗣因遲未接獲上班通知，便前往公司
    地址察看，發現無該地址，隔日即至銀行辦理掛失，並無幫
    助詐欺取財之犯意等語。經查：
  (一)被告所有系爭帳戶，被詐欺集團利用為匯款之工具，該詐欺
    集團成員於97年2 月25日晚上6 時11分許，撥打被害人乙○
    ○之電話，謊稱其在網路購物時，因不慎將付款模式填選為
    分期付款，倘其未依照指示則無法變更此模式，被害人不疑
    有他，即依照指示匯款29,983元至被告系爭帳戶等事實，業
    據被害人乙○○於警詢中指訴綦詳，並有被告系爭帳戶之存
    摺往來明細表、中華郵政公司ATM 匯款單各1 份附卷可稽，
    堪信為真正。
  (二)自由時報97年3 月7 日G4版下方版面，有刊登「經紀公司徵
    男司機役畢備駕照0000000000」求職廣告一節，有97年3 月
    7 日自由時報G4版報紙影本1 份在卷可稽（見警卷第16頁）
    。而被告所使用之門號0000000000號行動電話之通聯紀錄，
    記載於97年2 月22日自下午1 時47分56秒至下午3 時39分27
    秒止，曾與門號0000000000號之行動電話通話5 次等情，有
    臺灣大哥大補印通話明細清單附卷可佐（見警卷第12頁），
    被告於原審及本院審理時均供稱：該行動電話是其友人郭宗
    勤申辦供其使用等語，核與證人郭宗勤於本院證述之情節相
    符，亦與前開臺灣大哥大補印通話明細清單所記載申辦人為
    郭宗勤相符，足認該行動電話確為被告所使用。準此，足見
    該報紙確有刊登被告所述之求職廣告，且被告確於刊登當日
    即與該求職欄所載電話號碼聯繫。故被告辯稱係為求職而撥
    打前揭電話，交付存摺資料等情，應非子虛，即難認其主觀
    上有提供系爭帳戶予他人非法使用之意思。
  (三)衡之常情，以求職廣告為餌，誘使他人交付帳戶存摺、提款
    卡、密碼之詐騙手法，並非不可能發生。而被告於本案發生
    時已53歲，固有相當之社會歷練，惟被告辯稱：對方要其交
    付帳號資料作為徵信之用等語。參之現今科技發達，銀行提
    供之服務日新月異，舉凡存款提領方式，過去只能以存摺人
    工提領，進步至櫃員機提領，而轉帳存款方式，亦從人工匯
    款方式、進步至櫃員機轉帳、無摺存款等情，衡情若非平日
    常利用銀行理財之人，尚非一般人均所知悉；另一般公司之
    支付薪資方式，從過去以人工發放現金，進步至以存摺帳號
    匯款，因工作職業之高低階層不同，故亦非每位從事工作者
    均可知悉。從而，金融業究何方式探知個人信用狀況，亦非
    未從事此類工作者均所知悉，故一般人於急迫輕率時，輕信
    他人之言，非無可能。再酌以本案被告已年屆53歲，且已失
    業多時，有中年失業之懼，於急需工作之狀況下，自難期被
    告對詐騙者所言有分辨能力，是被告在經濟壓力，急欲求職
    之情況下，非無遭詐騙之可能。執是，被告交付帳戶所為，
    固不符合一般求職之常態，惟仍難遽認被告所辯係屬虛偽。
    被告於原審及本院審理時供稱：其交付帳戶等資料後，因遲
    未接獲上班通知，便前往公司地址察看，發現無該地址，隔
    日即至銀行辦理掛失，經銀行告知其帳戶已凍結並列為警示
    帳戶，無法再辦理掛失，並建議其直接至警局報案，其便至
    民族派出所報案，民族派出所之警員建議至通報該帳戶為警
    示帳戶之派出所報案，其便再詢問銀行，銀行表示係大林派
    出所，其再至大林派出所詢問，員警告知承辦員警休假，要
    其等候通知等語，雖無任何證據可資證明，且被告陳稱有掛
    失、報案等情，與本件查獲經過未盡相符。惟其就案發後之
    處理過程等細節陳述詳盡，倘非親身經歷，應無法於法院詢
    問時臨時杜撰捏造，且警局、銀行有無留下報案、掛失紀錄
    ，涉及被告掛失、報案時之陳述內容及受理銀行行員、警員
    之認知暨個案處理方式，亦難逕認被告所述報案情節為虛構
    。況被告並無自證無罪之義務，是其否認犯罪所持之辯解，
    縱無可取，仍不得因此資以為反證其犯罪之論據（最高法院
    91年度臺上字第4574號判決意旨參照）。
  (四)由上開調查結果顯示，本件尚難排除被告係因應徵工作，誤
    將系爭帳戶之存摺、提款卡、密碼交與他人之可能。故被告
    主觀上有無預見系爭帳戶可能被用作詐騙工具，以及系爭帳
    戶若被用作詐騙工具是否不違背被告本意，均非無疑；公訴
    人此部分之舉證，尚難認已使通常之人達於無疑並確信真實
    之程度，而仍有合理之懷疑存在，自難認被告有幫助詐欺取
    財之故意。
  (五)綜上所述，公訴人所舉之前揭證據，僅能證明被告之系爭帳
    戶經詐騙集團使用作為對他人詐欺犯罪之工具，然被告是否
    有幫助詐欺取財之犯意，尚屬不能證明。從而，公訴人所持
    之前開論據，均無法採為認定被告犯罪之證據；此外，復查
    無其他積極證據足資證明被告有何幫助詐欺取財之犯行，被
    告被訴幫助詐欺取財罪自屬不能證明。
四、原審因而以不能證明被告犯幫助詐欺取財罪，而撤銷第一審
    簡易庭之有罪判決，另為被告無罪之諭知，核無違誤。檢察
    官上訴意旨，猶執前詞，指摘原判決不當，為無理由，應予
    駁回。
據上論斷，應依刑事訴訟法第368條，判決如主文。
本案經檢察官方娜蓉到庭執行職務。
中    華    民    國    98    年    10    月    2     日
                  刑事第九庭    審判長法  官  莊秋桃
                                      法  官  裕斗
                                      法  官  范惠瑩
以上正本證明與原本無異。
不得上訴。
中    華    民    國    98    年    10    月    2     日
                                      書記官  戴育婷


司法院資訊處製作；財團法人民間司法改革基金會備份。
